ACORDAO-COMPLETO-2538435

ACÓRDÃO 3295/2022 ATA 19/2022 - PRIMEIRA CÂMARA

VISTOS, relatados e discutidos estes embargos de declaração opostos pelos Srs. Cesar Augusto Gonçalves e João Marcos Pereira, bem como pelo Instituto Brasileiro de Hospedagem - IBH contra o Acórdão 1894/2022-TCU-Primeira Câmara.
ACORDAM os ministros do Tribunal de Contas da União, reunidos em sessão da 1ª Câmara, diante das razões expostas pelo relator e com fundamento nos arts. 32, II, e 34 da Lei 8.443/1992, c/c o art. 287 do RI/TCU, em:
9.1. conhecer destes embargos de declaração, para, no mérito, negar-lhes provimento;
9.2. dar ciência desta deliberação aos embargantes, na pessoa de seus representantes legais.

EMBARGOS DE DECLARAÇÃO  opostos contra o acórdão 1894/2022-TCU-1ª Câmara.

Primeira Câmara

Ministério do Turismo.

3. Interessado/Responsáveis/Recorrentes:
3.1. Responsáveis: Cesar Augusto Gonçalves (XXX.604.247-XX); Instituto Brasileiro de Hospedagem - IBH (04.785.175/0001-02); João Marcos Pereira (XXX.747.397-XX).
3.2. Recorrentes: Cesar Augusto Gonçalves (XXX.604.247-XX); Instituto Brasileiro de Hospedagem - IBH (04.785.175/0001-02); João Marcos Pereira (XXX.747.397-XX).

13.1. Ministros presentes: Walton Alencar Rodrigues (Presidente), Benjamin Zymler e Jorge Oliveira.
13.2. Ministros-Substitutos presentes: Augusto Sherman Cavalcanti e Weder de Oliveira (Relator).

ACORDAO-COMPLETO-2556007

Acórdão 7927/2022 - Primeira Câmara

WEDER DE OLIVEIRA

Ministro-Substituto Weder de Oliveira.

Reproduzo, a seguir, excerto dos embargos de declaração opostos pelo Sr. César Augusto Gonçalves e Instituto Brasileiro de Hospedagem- IBH[footnoteRef:2] contra o Acórdão 1894/2022-TCU-Primeira Câmara[footnoteRef:3], os quais apresentam conteúdo praticamente idêntico ao dos embargos de declaração opostos pelo Sr. João Marcos Pereira[footnoteRef:4], todos assinados pelo mesmo representante legal, não sendo, portanto, necessária a transcrição do teor do recurso apresentado pelo último: [2:  Peça 172.]  [3:  Peça 154.]  [4:  Peça 175.] 
"I - DA TEMPESTIVIDADE
Os embargantes tomaram ciência da comunicação no dia 11/5/2022 (peças 166 e 168) [e peça 167, no caso de João Marcos Pereira]. Contabilizando-se o prazo de 10 dias para a interposição de embargos de declaração, o termo final para apresentação das razões é o dia 21/5/2022 (sábado) . Prorrogando-se para o primeiro dia útil, o prazo se finda em 23/05/2022 (segunda-feira) . Resta evidente a tempestividade das razões ora apresentadas.
II - EFEITO SUSPENSIVO DO RECURSO
Cabe ressaltar a necessidade de se esclarecer, em um primeiro momento, como já de conhecimento desta Corte de Contas, que os embargos de declaração suspendem o prazo para interposição de recursos, como se celebra dos artigos 278 e 287, §3º, do RI/TCU e artigo 34, §2º da LO/TCU.
III - SÍNTESE DA REPRESENTAÇÃO
Trata-se de tomada de contas especial instaurada por Ministério do Turismo, em razão de não comprovação da regular aplicação dos recursos repassados pela União realizadas por meio do convênio 695/2010 firmado com o Instituto Brasileiro de Hospedagem - IBH e que tinha por objeto o instrumento descrito como 'Implantar serviço DISK HOTEIS e expandir a divulgação e promoção da oferta hoteleira nos principais aeroportos brasileiros'.
No relatório (peça 66) , o tomador de contas concluiu que o prejuízo importaria no valor original de R$ 234.174,88, imputando-se a responsabilidade a Cesar Augusto Gonçalves, na condição de dirigente, João Marcos Pereira, na condição de dirigente e Instituto Brasileiro de Hospedagem - IBH, na condição de contratado.
Foram apresentadas alegações de defesa pelos embargantes. Mas a área técnica proferiu instrução propondo a rejeição das defesas com o julgamento irregular das contas dos embargantes, condenando-os ressarcimento do suposto débito apurado.
Sobreveio o julgamento de mérito em sessão do dia 5/4/2022, que deu ensejo ao Acórdão 1894/2022-TCU-Primeira Câmara, rejeitando as alegações de defesa e julgando as contas dos embargantes irregulares, condenando-os em débito acrescido de juros de mora e multa.
Com o devido acatamento e respeito ao relatório e acórdão proferidos pelo Exmo. Sr. ministro relator, a condenação merece reparo, ante a presença de omissão na análise dos documentos apresentados pelos embargantes e análise dos atos acometidos pelo Mtur, que ensejaram, indevidamente, na instauração dessa TCE, conforme razões que passa a expor.
IV - DAS RAZÕES PARA REFORMA DA DECISÃO. OMISSÃO NA ANÁLISE DOS DOCUMENTOS.
IV.1 - Demora na análise e instauração de TCE:
Primeiramente, gostaria de ressaltar uma preocupação em relação à demora na análise da prestação de contas pelo MTUR, quem vem prejudicando, sobremaneira, o direito ao contraditório e ampla defesa em diversos processos, inclusive, neste em apreço.
O convênio obteve vigência de 12/7/2010 a 13/3/2011. Os recursos foram repassados em 23/9/2010. A última prestação de contas enviada pelo IBH foi em julho de 2015, com parecer técnico complementar de reanálise de prestação de contas 19/2016 (peça 43) , elaborado em novembro de 2016.
Em relação à nota técnica financeira, esta foi elaborada em 2017, correspondendo aos supostos pagamentos a maior apontados pela CGU no relatório de auditoria especial.
Veja que desde a data da última apresentação da prestação de contas até o parecer conclusivo do MTUR se passaram 4 anos.
O relatório de conclusão do convênio que autoriza a instauração da TCE é de fevereiro de 2017, e a TCE foi instaurada somente em 4 de maio de 2018.
Consoante a IN 71 de 2012, a tomada de contas especial deveria ser instaurada no prazo máximo de 180 dias. Isso não foi observado pelo MTUR.
Aliás, desde os fatos (2010) até o chamamento dos supostos responsáveis (2021) , decorreram longos 10 anos.
É notória a morosidade na análise da prestação de contas e a violação da norma. Não houve o cumprimento do prazo para conclusão da análise da prestação de contas e envio ao TCU.
Tal situação inviabiliza o exercício do contraditório e da ampla defesa. Resta demonstrado o insucesso dos embargantes na obtenção de elementos probatórios mínimos visando a comprovação da regular destinação dos valores questionados.
Exigir indistintamente e sem limitação temporal a guarda de uma gama infindável de documentos não aparenta ser uma boa medida garantidora de uma tão almejada segurança jurídica.
Essa morosidade pelo MTUR já foi reconhecida por este Tribunal quando da análise do Acórdão 2917/2021-TCU-Plenário, em que assentou a desorganização existente na área de convênios e consignou que o tempo decorrido desde a ocorrência dos fatos, tendo em vista recentes decisões do Supremo Tribunal Federal sobre a matéria, poderia ter como consequência a prescrição da pretensão punitiva por parte do TCU.
Temos outros exemplos em que esta Corte de Contas acompanhou a proposta da unidade técnica ao afirmar que o decurso de tempo pode ser motivo de arquivamento dos autos, por afrontar o direito constitucional, por acarretar a falta de pressupostos de desenvolvimento válido e regular do processo, mesmo quando no procedimento interno realizado (Acórdão 9533/2017-TCU-Segunda Câmara e no Acórdão 2904/2021-TCU-Plenário) .
Não é razoável cogitar, mediante singelo raciocínio lógico, que a convenente permaneça obrigada a provar que aplicou adequadamente verbas públicas após anos, décadas dos fatos a serem provados, em flagrante vulneração dos princípios da segurança jurídica e da ampla defesa, bases do ordenamento jurídico, afinal é notória a instabilidade jurídica bem como a dificuldade, ou mesmo impossibilidade, de produção de provas após o decurso de muito tempo.
IV.2 - Instrução da unidade técnica - peça 95 (parágrafo 21) :
A própria instrução da unidade técnica, em análise feita anterior às defesas, reconhece que não cabe mais a responsabilização dos embargantes, por haver a prescrição da pretensão punitiva do TCU, uma vez que a irregularidade sancionada ocorreu em 23/9/2010 e o ato de ordenação da citação ainda não ocorreu até 25/02/2021.
Não obstante, a tomada de contas especial não estava devidamente constituída e em condição de ser instruída, uma vez que não foram acostados ao processo diversos documentos de evidenciação das irregularidades, conforme constatado pela unidade técnica. Somente em 2020 é que o MTUR enviou a este Tribunal a cópia integral do processo de prestação de contas.
Ressalta-se que a morosidade na análise da prestação de contas pelo MTUR não pode recair ao convenente ao ponto de responsabilizá-lo por suposto dano ao erário.
IV.3 - Ausência de fiscalização in loco:
A unidade técnica deste Tribunal entende que a fiscalização in loco é apenas desejável e que por si só não aprecia as contas de forma conclusiva, servindo apenas de elemento para as análises subsequentes (técnica e financeira) .
Ao contrário do que afirma a unida técnica, a portaria interministerial 127/2008, vigente à época, determinava a obrigação de realizar a fiscalização nos convênios realizados, conforme artigos 52 e 53.
Nesse fato peculiar, é consenso que em virtude da ausência de fiscalização in loco não se pode concluir pela inexecução do objeto. Existem nos autos vários documentos capazes de comprovar a execução dos serviços.
É de inteira responsabilidade do órgão concedente realizar a fiscalização, conforme reiterados julgados dessa Corte de Contas (acórdãos 3642/2012 e 9690/2011, ambos proferidos pela Segunda Câmara) , conforme ainda, a Súmula 54 deste E. Tribunal.
Seria controverso efetuar o pagamento do convênio sendo que o seu objeto não havia sido executado. É dizer que, a partir de tal prisma, a Administração pública não poderia efetuar o repasse se houvesse dúvidas sobre a execução do objeto.
IV. 4 - Ausência de irregularidade na comprovação dos pagamentos feitos à COMTECNO:
Destacamos que foram realizados pagamentos de acordo com o cronograma físico-financeiro aprovado e nos exatos termos do contrato de prestação de serviços, mediante medição e comprovação de execução dos serviços mês a mês.
As informações veiculadas na mídia, dizem respeito a eventos realizados por esse IBH e a empresa prestadora de serviços, em alguns aeroportos e no Conotel, pela pertinência deste ser o maior evento da Hotelaria, onde a prestadora de serviços instalou um equipamento para divulgar os serviços para os hoteleiros.
Os demais eventos realizados nos aeroportos e no Salão de Turismo, objetivavam promover amplamente os serviços para o público alvo e não significavam o início dos serviços, visto que tais eventos tem agenda própria e/ou dependiam da agenda de autoridades turísticas das cidades onde foram realizados.
Efetivamente os serviços tiveram início em 1/8/2010 e pela natureza do serviço - mídia digital - controlada remotamente, via internet e servidor de dados que permite a publicação instantânea e simultânea em vários pontos dispersos geograficamente, tal procedimento foi realizado para os 63 painéis presentes nos 10 aeroportos em 1/8/2010, inexistindo motivos ou raciocínio lógico para que tal procedimento fosse postergado ou instalado gradualmente, com tal defasagem, uma vez que a rede de painéis é fixa e permanente e que tratava-se apenas de inserção de mais um conteúdo na grade de veiculação.
Foram encaminhados ao Mtur o relatório de métricas do sistema que controla a grade de veiculação da rede de painéis, que comprova tal situação.
Juntou-se ainda na fase interna o respectivo cronograma com o registro de cada um dos pagamentos realizados, sempre após a respectiva execução dos serviços. Portanto, não procede tal alegação de que os serviços foram pagos integralmente antes da execução dos mesmos.
Seria juridicamente mais adequado fazer uso da analogia ou o princípio da verdade material para apuração dos fatos elencados na TCE, sob pena de prejuízos irreparáveis aos embargantes.
Não há dúvidas quanto à execução física, uma vez que o evento fora executado e os recursos aplicados nos moldes do que foi pactuado. A condenação por este Tribunal, em sede de tomada de contas especial, ao pagamento de débito está relacionada à ocorrência de prejuízo ao erário, e isso, definitivamente, não foi demonstrado.
Destaca-se que a análise dos elementos constantes nos autos não aponta para o fato de que as inconsistências verificadas tenham ocorrido por dolo ou desídia. Também, não há elementos que demonstrem desvio de recursos ou locupletamento por parte dos responsáveis.
Conforme preconiza a legislação, é dever da Administração Pública se manifestar quanto as provas carreadas no processo administrativo, inclusive, quanto aos pedidos de perícia, os quais foram ignorados.
Portanto, a condenação por este Tribunal, permite concluir pela omissão no tocante ao dever de analisar criteriosamente toda a documentação ou, na insuficiência desta, aplique o princípio da verdade material, tendo em vista que o evento foi todo realizado nos moldes pactuados no instrumento, considerando ainda, a incidência da prescrição da pretensão punitiva pelo longo decurso de tempo e a dificuldade em se obter mais provas para o deslinde da matéria.
V- DOS PEDIDOS
Diante do exposto, requer que sejam acolhidos os presentes embargos de declaração, para que, diante da omissão apontada, seja modificado a v. Acórdão 1894/2022-TCU-Primeira Câmara, julgando-se as contas dos embargantes como regulares ou regulares com ressalvas, sem imputação de débito."
É o relatório.

Huilder Magno de Souza (18444/OAB-DF), representando Instituto Brasileiro de Hospedagem - IBH, Cesar Augusto Gonçalves e João Marcos Pereira.

Procurador Sergio Ricardo Costa Caribé.

EMBARGOS DE DECLARAÇÃO EM TOMADA DE CONTAS ESPECIAL. CONHECIMENTO. ALEGAÇÃO DE OMISSÃO. REJEIÇÃO. COMUNICAÇÕES.

TOMADA DE CONTAS ESPECIAL (TCE)

Secretaria de Controle Externo de Tomada de Contas Especial (SecexTCE).

Trata-se de embargos de declaração opostos pelos Srs. César Augusto Gonçalves e João Marcos Pereira, bem como pelo Instituto Brasileiro de Hospedagem- IBH, por meio de seu representante legal, contra o Acórdão 1894/2022-TCU-Primeira Câmara[footnoteRef:2], sob a alegação de que houve omissão na referida deliberação. [2:  Peça 154.] 
A tomada de contas especial que originou o acórdão impugnado foi instaurada pelo Ministério do Turismo (MTur) em desfavor dos embargantes, em decorrência de irregularidades na execução do convênio 695/2010, firmado entre o MTur e o IBH, que teve por objeto o incentivo ao turismo por meio da implementação do projeto intitulado "Serviço Disk Hotéis", com vistas a fomentar a expansão da "promoção e da oferta hoteleira nos principais aeroportos brasileiros" [footnoteRef:3]. [3:  Peça 4.] 
Mediante o acórdão em questão, o Tribunal julgou irregulares as contas dos Srs. Cesar Augusto Gonçalves e João Marcos Pereira, condenando-os, em solidariedade com o IBH, ao pagamento de débito e de multa fundamentada no art. 57 da Lei 8.443/1992.
Os embargantes alegam a ocorrência de omissão na deliberação em questão, tendo argumentado, em suma, o seguinte:
a) demora na análise e instauração de TCE, o que teria inviabilizado o exercício do contraditório e da ampla defesa;
b) ausência, no processo de TCE, de diversos documentos de evidenciação das irregularidades, demonstrando que a tomada de contas especial não estava devidamente constituída e em condição de ser instruída, o que demandou a realização, pelo Tribunal, de diligência ao MTur para complementar a documentação;
c) não cabimento da responsabilização dos embargantes, por haver a prescrição da pretensão punitiva do TCU;
d) ausência de fiscalização in loco pelo concedente;
e) ausência de irregularidade na comprovação dos pagamentos feitos à COMTECNO.
Em vista dos argumentos acima sintetizados, requerem que os embargos sejam acolhidos, diante das omissões apontadas, para modificar o Acórdão 1894/2022-TCU-Primeira Câmara, julgando-se as contas dos embargantes como regulares ou regulares com ressalvas, sem imputação de débito.
II
Conheço dos presentes embargos, nos termos dos arts. 32, II, e 34 da Lei 8.443/1992, por considerar preenchidos os requisitos atinentes à espécie recursal.
No mérito, verifico que inexiste omissão no acórdão impugnado.
Na proposta de deliberação que fundamentou a decisão vergastada, acolhi a análise efetuada na instrução inserta à peça 143, integralmente reproduzida no relatório que embasou o acórdão condenatório, cujos termos, no que interessa ao exame destes embargos, transcrevo a seguir:
" (...) 
EXAME TÉCNICO
17.  Alegação de defesa idênticas do Sr. Cesar Augusto Goncalves, do Sr. Joao Marcos Pereira e do IBH (peças 120, 121, 125, 126, 128, 129, 138, 139) .
17.1.  Inicialmente, a defesa entendeu que houve ofensa ao contraditório e a ampla defesa, pois asseverou que alguns documentos não constam do processo de TCE e nem teriam sido enviados pelo Mtur a esse E. Tribunal, o que se constituiria em ausência de pressuposto válido para fins de prosseguimento da presente.
17.2.2.  Em sequência defendeu que esta tomada de contas especial deveria ser arquivada, uma vez que foi instaurada intempestivamente (decorreu prazo máximo superior a 180 dias, conforme se observa à peça 66, ferindo a IN/TCU 71 de 2012) .
17.2.3.  Ademais, ressaltou que desde os fatos (2010) até o chamamento dos responsáveis (2021) , decorreram longos dez anos, prejudicando sobremaneira o seu exercício de defesa. Nesse sentido citou os Acórdão 11820/2016-TCU-Segunda Câmara- Relator: Marcos Bemquerer e 843/2009-TCU-Plenário - relator: Augusto Nardes, destacando os seguintes trechos (peça 138, p. 7-10) :
' (...) 
Arquivam-se as contas quando há transcurso de tempo considerável entre a prestação de contas e a instauração da tomada de contas especial, tornando inviável ao responsável exercer seu direito ao contraditório e à ampla defesa.
 (...) 
Quando observado longo transcurso de tempo sem a adoção de providências pelo Poder Público para a apuração dos fatos ocorridos, a jurisprudência dessa Corte tem reiteradamente considerado iliquidáveis as contas, ordenando o seu trancamento.'
17.2.4.  Enfatizou, que não houve fiscalização in loco, o que prejudicou demasiadamente a defesa, pois o órgão concedente ao se posicionou no sentido de que o objeto não foi executado, sem ao menos ter fiscalizado ou diligenciado. 
17.2.5.  Ressaltou, ainda, que houve afronta a Portaria 127/2008 que determinava a obrigação de realizar a fiscalização.
17.2.6.  Defendeu que em virtude da ausência de fiscalização in loco não se pode concluir pela inexecução do objeto, pois existem nos autos vários documentos capazes de comprovar a execução dos serviços.
17.2.7.  Adentrando no mérito, a defesa informou que os pagamentos efetuados à empresa contratada Comtecno, foram realizados rigorosamente de acordo com o cronograma físico-financeiro aprovado e constante do contrato de prestação de serviços e mediante medição e comprovação de execução dos serviços mês a mês. 
17.2.8.  Citou que a irregularidade (pagamentos dos meses de agosto a novembro/2010 realizados a maior) foi baseada nas informações no Clipping de Notícias, sendo que as notícias constantes do clipping, valorizavam o ineditismo do serviço e sua inovação, de modo a destacar os serviços, como se os mesmos tivessem se iniciando naquele momento.
17.2.9.  Desse modo, relatou (peça 138, p. 18-19) :
'Efetivamente os serviços tiveram início em 01/08/2010 e pela natureza do serviço - mídia digital - controlada remotamente, via internet e servidor de dados que permite a publicação instantânea e simultânea em vários pontos dispersos geograficamente, tal procedimento foi realizado para os 63 painéis presentes nos 10 aeroportos em 01/08/2010, inexistindo motivos ou raciocínio lógico para que tal procedimento fosse postergado ou instalado gradualmente, com tal defasagem, uma vez que a rede de painéis é fixa e permanente e que tratava-se apenas de inserção de mais um conteúdo na grade de veiculação.
Foram encaminhados ao Mtur o relatório de métricas do sistema que controla a grade de veiculação da rede de painéis. Ademais, ressaltamos ainda que o IBH negociou com a empresa prestadora de serviços, previamente, um bônus de veiculação dos serviços de 02 meses adicionais (março e abril de 2011) , devidamente cumpridos pela prestadora de serviços conforme relatórios encaminhados ao Mtur.
Diante do conjunto probatório, não existe nos autos motivos contundentes para responsabilizar o defendente impondo-lhe um ressarcimento de valores dos quais não concorreu para o suposto dano, que sequer, foi comprovado.'
17.2.10.  Com isso, defendeu não há indícios de danos ao erário, estando comprovada tanto a execução do objeto quanto o nexo causal entre as despesas realizadas e os recursos repassados por força do convênio, de modo que a determinação para a devolução dos recursos seria indevida, pois caracterizaria o enriquecimento sem causa da União.
17.2.11.  Por fim, requereu (peça 138, p. 23) :
'Que seja conhecida e acolhida as presentes alegações de defesa, reconhecendo: 
a. a prescrição da pretensão punitiva quanto aos fatos narrados;
b. a ausência de pressupostos para a validade do processo de TCE em decorrência do longo tempo decorrido entre os fatos e o chamamento da responsável; 
c. o longo tempo de guarda da documentação comprobatória que ficaria à cargo do Mtur, não tendo o defendente qualquer responsabilidade na guarda de tais comprovantes por tanto tempo; 
d. o evidente prejuízo à sua defesa e contraditório ante os fatos aqui comprovados à exaustão, tendo em vista que juntar documentos em pelo menos três ocasiões diferente, todos datados, organizados, com fotografias e acompanhado dos devidos esclarecimentos ainda na fase interna da prestação de contas e eles não foram enviados pelo MTur.
Firme nesses argumentos fáticos e jurídicos, pede o arquivamento da presente TCE sem condenação em débito ou sem análise de mérito, bem como se for o caso, o julgamento das contas regulares ou regulares com ressalva, visto a correta comprovação da boa e regular aplicação dos recursos recebidos. 
Requer ainda, a produção de sustentação oral no julgamento e/ou na apreciação do processo, pessoalmente e/ou por seus procuradores constituídos, no prazo regulamentar de 15 minutos;'
18.  Análise:
18.1.  Quanto ao argumento da defesa de que houve ofensa ao contraditório e a ampla defesa, em virtude de alguns documentos não constarem no processo ou não terem sido enviados pelo Mtur a este Tribunal, informa-se que para acatar tal afirmação seria necessário que os responsáveis citassem quais os documentos ausentes e qual a sua ligação com o débito a eles imputado.
18.2.  Quanto ao argumento de que a TCE foi instaurada intempestivamente (decorreu prazo máximo superior a 180 dias, ferindo a IN/TCU 71 de 2012) , destaca-se que o fato de o órgão jurisdicionado ter instaurado intempestivamente a tomada de contas especial, não se constituiu em fundamento para a decisão de arquivamento do feito.
18.3.  Quanto ao argumento de que o exercício do direito de defesa restou prejudicado, face ao longo tempo decorrido, temos que diferentemente do alegado pela defesa, não basta argumentar que o lapso de tempo foi longo, há que se demonstrar objetivamente qual seria o óbice intransponível para inviabilizar o exercício do contraditório e da ampla defesa, o que não ocorreu no caso sob análise. Ademais, tendo em vista que os responsáveis foram devidamente notificados da irregularidade ainda na fase interna da TCE (peças 44, 45 e 46) , restou afastado eventual prejuízo ao contraditório e à ampla defesa de ambos. 
18.4.  Registra-se que no presente caso, a entidade responsável deveria observar, no tocante a guarda da documentação inerente à prestação de contas, o art. 3º, § 3º, da Portaria Interministerial 127/2008, que estabelece que os documentos devem ser guardados pelo prazo de dez anos, a partir da aprovação da prestação de contas.
18.5.  Frisa-se, ainda, que no próprio instrumento de convênio consta a obrigação da entidade convenente guardar a documentação inerente à prestação de contas, com o prazo ainda maior, qual seja, vinte anos, conforme cláusula terceira, inciso II, alínea 'i' (peça 91, p. 17) . Assim, rejeita-se as alegações de defesa quanto a esta questão.
18.6.  Quanto ao argumento de que o convenente não cumpriu com o dever de fiscalização previsto na Portaria 127/2008, uma vez que não houve fiscalização in loco, registra-se que a fiscalização in loco, embora desejável, é apenas parte do processo de análise de contas do órgão convenente, pois, por si só, não aprecia as contas de forma conclusiva, servindo apenas de elemento para as análises subsequentes (técnica e financeira) .
18.7.  Adentrando no mérito, observa-se que a defesa afirmou que 'os serviços tiveram início em 01/08/2010 e que foram realizado para os 63 painéis presentes nos 10 aeroportos', contudo além da mera afirmação não apresentou novos elementos capazes de elidir as constatações do Relatório de Auditoria Especial 00190.0 da CGU (peça 72, p. 195-199) , o qual identificou, com base nos documentos autuados na prestação de contas e nas notícias sobre a implantação do Disque Hotéis, pagamentos realizados a maior nos meses de agosto a novembro/2010.
18.8.  Frisa-se que os mesmos argumentos ora apresentados pela defesa já tinham sido apresentados pelo IBH, em 8/7/2015 (peça 42) , e analisados pelo MTur (peça 48) , o qual concluiu pela glosa de valores, tendo em vista que nenhuma documentação foi capaz de esclarecer as constatações da CGU. 
18.9.  Destaca-se que a citação da defesa sobre ter anexado ao Mtur 'o relatório de métricas e um bônus de veiculação dos serviços de 02 meses adicionais (março e abril de 2011) ', é ineficaz, pois tais documentos deveriam ter sido reapresentados a este Tribunal, neste momento processual.
18.10.  Inclusive, conclui-se que sem o devido respaldo documental e motivação, a referência a 'um bônus', sem previsão contratual, pesa contra a defesa, uma vez que pode sugerir algum tipo de compensação por não cumprimento/cumprimento parcial das metas do plano de trabalho (peça 91, p. 43-46) . Desse modo, rejeita-se as alegações de defesa dos responsáveis.
18.11.  Registra-se, a seguir, o resumo das constatações (peça 95) que resultaram no débito de R$ 319.344,12 (R$ 20.990,00+R$ 298.354,12) , sendo de R$ 287.409,71 a parte equivalente ao repasse dos recursos federais (90% de R$ 319.344,12) :
a) não foi realizado/comprovado o serviço de instalação do aplicativo 'canal de voz' em cada um dos 63 painéis interativos dos aeroportos escolhidos, - de acordo com o Parecer Técnico Complementar de Reanálise de Prestação de Contas 19/2016, a glosa técnica de R$ 20.990,00 foi resultante da seguinte constatação, in verbis (peça 43) :  
'Embora tenha sido encaminhado documento atestando a instalação do aplicativo em todos os aeroportos aprovados no plano de trabalho desde agosto/2010, conforme relatório da Controladoria Geral da União (CGU) o Disk Hotéis foi implantado gradualmente nos aeroportos e não de uma única vez como diz o referido documento. Diante da constatação feita pela CGU, o referido documento não tem validade para essa área técnica.'
b) não foi realizada/comprovada a prestação de serviços de Disque Hotéis nos meses de agosto/2010, outubro/2010 e novembro/2010 pela empresa Comtecno - o Relatório de Auditoria Especial 00190.0 da CGU constatou, por meio dos documentos autuados na prestação de contas e das notícias sobre a implantação do Disque Hotéis, que o serviço 'Disque Hotéis' foi implantado de forma gradual ao longo da vigência do ajuste, mas a realização de pagamento foi integral em todos os meses de vigência do contrato. Dessa forma, foi pago indevidamente o valor de R$ 298.354,12, conforme transcrição a seguir, in verbis (peça 72, p. 195-199) : 
' (...) em agosto o sistema funcionou em apenas 2 aeroportos do Rio de Janeiro (Galeão e Santos Dumont) , no período compreendido entre os dias 17 a 31, mas houve o pagamento pela prestação dos serviços nos 10 aeroportos previstos, referente ao período de 01 a 31/08.'
Considerando que o custo de cada equipamento no mês de agosto foi de R$ 3.282,38 (R$ 206.790,00 / 63) e que o custo diário foi de R$ 109,41 (R$ 3.282,38 / 30) . Considerando, também, que a partir do dia 17 de agosto o serviço encontrava-se em funcionamento em 16 equipamentos (12 no Galeão e 4 no Santos Dumont) , tem-se que o valor devido à COMTECNO referente ao mês de agosto seria de R$ 26.258,40 e não de R$ 206.790,00 (15 dias x R$ 109,41 x 16 equipamentos) .
Diante do exposto, constata-se a realização de pagamento a maior para a contratada, no valor de R$ 180.531,60, referente ao mês de agosto de 2010.
b) Em relação ao pagamento referente às faturas dos meses de setembro, outubro e novembro. Conforme se extrai dos autos, o Disque Hotéis foi inaugurado em Porto Alegre no dia 19/10, fls. 491, em Curitiba no dia 25/10, fls. 492 e 509 a 518, e em Guarulhos no dia 09/11, fls. 495, 521 a 525, 527 e 529.
Dessa forma, o faturamento do mês de setembro deveria refletir os serviços prestados em 45 equipamentos (10 em Congonhas, 4 em Campinas, 6 em Brasília, 12 no Galeão, 4 no Santos Dumont, 6 em Salvador e 3 em Florianópolis) . 
Considerando que o custo de cada equipamento no mês de setembro foi de R$ 3.282,38 (206.790,00 / 63) , o valor devido à COMTECNO seria de R$ 147.707,10 e não R$ 206.790,00, conforme faturado na Nota Fiscal nº 201026, de 01/10/2010, fls. 304 (R$ 3.282,38 x 45 equipamentos) . Desse modo, o pagamento efetuado a maior para a contratada, no mês de setembro, foi no valor de R$ 59.082,90. 
No mês de outubro houve o funcionamento de 45 equipamentos até o dia 18, de 50 equipamentos do dia 19 ao dia 24, e de 53 equipamentos do dia 25 ao dia 31. 
Considerando que o custo de cada equipamento no mês de outubro foi de R$ 3.282,38 (R$ 206.790,00/63) e que o custo diário foi de R$ 105,88 (R$3.282,38/31) , tem-se que o valor devido à COMTECNO seria de R$ 156.808,28 conforme detalhado na Tabela 18, a seguir:
Tabela 18: relação dos pagamentos efetuados no âmbito do convênio à empresa contratada referente ao mês de outubro
	Quantidade de dias 
	Aeroportos
	Custo diário por equipamento 
	Valor devido R$

	18
	45
	R$ 105,88
	R$105,88

	6
	50
	R$ 105,88 
	R$31.764,00 

	7
	53
	R$ 105,88
	R$39.281,48

	Total 
	R$ 156.808,28 

Assim, identifica-se o pagamento a maior à empresa contratada no valor de R$ 49.981,72 referente ao mês de outubro de 2010. 
No mês de novembro, houve o funcionamento de 53 equipamentos até o dia 8 e de 63 equipamentos a partir do dia 9. 
Considerando que o custo de cada equipamento no mês de novembro foi de R$ 3.282,38 (R$206.790,00/63) e que o custo diário foi de R$ 109,41 (R$ 3.282,38/30) , tem-se que o valor devido à COMTECNO seria de R$ 198.032,10, conforme detalhado na Tabela 19.
Tabela 19: relação dos pagamentos efetuados no âmbito do convênio à empresa contratada referente ao mês de novembro
	Quantidade de dias 
	Aeroportos
	Custo diário por equipamento
	Valor devido

	8
	53
	R$ 109,41
	R$46.389,84

	22
	63
	R$ 109,41
	R$151.642,26

	Total 
	R$ 198.032,10

Dessa forma, observou-se o pagamento a maior no valor de R$ 8.757,90, referente ao mês de novembro de 2010. 
Assim, verifica-se que durante a execução do contrato o convenente realizou pagamentos a maior à empresa COMTECNO no valor total de R$ 298.354,12, conforme detalhado na Tabela 20.
Tabela 20: valores pagos a maior no âmbito do contrato
	Mês de referência
	Pagamento a maior

	Agosto/2010
	R$ 180.531,60

	Setembro/2010
	R$ 59.082,90

	Outubro/2010
	R$ 49.981,72

	Novembro/2010
	R$ 8.757,90

	Total
	R$ 298.354,12

18.12.  Quanto à prescrição da pretensão punitiva suscita nos pedidos da defesa, de fato ela ocorreu, conforme análise nos itens 19 e 20 desta instrução.
18.3.  Por fim, quanto ao requerimento de sustentação oral no julgamento, ele está previsto no art. 168 do RI/TCU, in verbis:
'Art. 168. No julgamento ou apreciação de processo as partes poderão produzir sustentação oral, após a apresentação, ainda que resumida, do relatório e antes do voto do relator, pessoalmente ou por procurador devidamente constituído, desde que a tenham requerido ao Presidente do respectivo colegiado até quatro horas antes do início da sessão.'
Prescrição da Pretensão Punitiva
19.  Vale ressaltar que a pretensão punitiva do TCU, conforme Acórdão 1441/2016-TCU-Plenário, Relator: Benjamin Zymler, que uniformizou a jurisprudência acerca dessa questão, subordina-se ao prazo geral de prescrição indicado no art. 205 do Código Civil, que é de dez anos, contado da data de ocorrência da irregularidade sancionada, nos termos do art. 189 do Código Civil, sendo este prazo interrompido pelo ato que ordenar a citação, a audiência ou a oitiva dos responsáveis.
20.  No caso em exame, ocorreu a prescrição uma vez que a irregularidade sancionada ocorreu em 23/9/2010 e o ato de ordenação da citação ocorreu em 4/3/2021 (peça 97) (...) " (destaquei) 
Na proposta de deliberação que fundamentou o acórdão embargado, consignei que o MP/TCU, representado pelo procurador Sérgio Ricardo Costa Caribé, acompanhou parcialmente, no mérito, a proposta da unidade instrutiva, discordando, apenas, em relação à prescrição da pretensão punitiva do Tribunal, que em seu entender, não ocorreu[footnoteRef:4]. [4:  Peça 41.] 
Além de adotar como razões de decidir as análises promovidas pela unidade instrutiva, assinalei que cabia razão ao MP/TCU, que destacou que, na linha do Acórdão 9369/2020-TCU-Primeira Câmara, da relatoria do ministro Bruno Dantas, "nos casos de inexecução do objeto pactuado [como o que se examina nesta TCE], a data limite para entrega da prestação de contas final ou a data da efetiva entrega antecipada assinala o marco inicial da contagem do prazo decenal de prescrição da pretensão punitiva do TCU".
Nesse sentido, não ocorreu a prescrição da pretensão punitiva do Tribunal, a qual, aliás, não se confunde com a pretensão ressarcitória, em relação à qual esta Corte já se pronunciou, repetidamente[footnoteRef:5], no sentido de manter a jurisprudência atual, sedimentada na Súmula 282, acerca de sua imprescritibilidade. [5:  Vide, por exemplo, os Acórdão 2018/2020-TCU-Plenário, 5236/2020-TCU-1ª Câmara, 5690/2020-TCU-2ª Câmara, 6707/2020-TCU-2ª Câmara, 6171/2020-TCU-2ª Câmara, 6084/2020-TCU-1ª Câmara, 5681/2020-TCU-2ª Câmara, 6846/2020-TCU-2ª Câmara, 6676/2020-TCU-2ª Câmara, 6473/2020-TCU-1ª Câmara, 6466/2020-TCU-1ª Câmara, 6465/2020-TCU-1ª Câmara, entre outros.] 
Ante o exposto, restou demonstrado que não ocorreu a omissão alegada pelo embargante. O que se verifica é que o embargante novamente suscita questões objetivamente examinadas na instrução inserta à peça 143, acolhidas na proposta de deliberação, com propósito de rediscutir o mérito desta tomada de contas especial.
Impõe-se, dessa forma, a rejeição dos presentes embargos.
Diante do exposto, manifesto-me pela aprovação do acórdão que ora submeto à apreciação deste Colegiado.
TCU, Sala das Sessões, em 14 de junho de 2022.
Weder de Oliveira
Relator